【裁判字號】    91,訴,914
【裁判日期】    990331
【裁判案由】    撤銷贈與等
【裁判全文】
臺灣新竹地方法院民事判決               91年度訴字第914號
原      告  彰化商業銀行股份有限公司
法定代理人  陳准舟
訴訟代理人  魏早炳律師
            李克欣律師
            魏翠亭律師
被      告  丁○○
            丙○○
前2 人共同
訴訟代理人  李文傑律師
複代 理 人  甲○○
上列當事人間撤銷贈與等事件，本院於民國99年3月18日辯論終
結，判決如下：
    主      文
被告間就坐落新竹市○○段一四一三號地號，面積一０二平方公
尺土地，及其上同段十五建號建物即門牌號碼新竹市○○路六七
巷一弄二五號房屋，於民國九十一年三月三十一日所為之債權行
為及民國九十一年五月二十四日所為移轉登記之物權行為，均應
予撤銷。
被告丙○○應將前項土地、建物，於民國九十一年五月二十四日
以贈與為原因所為之所有權移轉登記予以塗銷。
訴訟費用由被告負擔。
    事實及理由
壹、程序方面：
一、按當事人喪失訴訟能力或法定代理人死亡或其代理權消滅者
    ，訴訟程序在有法定代理人或取得訴訟能力之本人，承受其
    訴訟以前當然停止；又第168條至第172條及前條所定之承受
    訴訟人，於得為承受時，應即為承受之聲明，而聲明承受訴
    訟，應提出書狀於受訴法院，民事訴訟法第170條、第175條
    第1項、第176條分別定有明文。本件原告之法定代理人原為
    乙○○，嗣於訴訟程序進行中變更法定代理人為陳准舟，有
    公司變更登記表可稽，並據原告提出書狀聲明承受訴訟，核
    無不合，應予准許。
二、次按訴狀送達後，原告不得將原訴變更或追加他訴，但請求
    之基礎事實同一者，不在此限，民事訴訟法第255條第1項第
    2款定有明文。查本件原告於99年3月18日言詞辯論時追加民
    法第184條為被告丙○○應將91年5月24日辦理之系爭房地所
    有權移轉登記予以塗銷之請求權基礎，請求本院與民法第24
    4條第4項之規定擇一判決，其請求之基礎事實仍屬同一，經
    核尚無不合，應予准許。
一、原告主張：
（一）被告2人係夫妻關係，被告丁○○原任職原告銀行北新竹
      分行經理，屬於金融事業機構人員，於擔任該分行經理期
      間，負責該分行貸放款之最後審查准駁之業務，本應盡忠
      職守、信實遵照貸放款之相關法令規定，盡善良管理人之
      注意義務，審慎處理貸款業務。
    １詎竟於民國83年6月及同年11月間辦理訴外人翌閎實業有
      限公司先後申請貸放新臺幣（下同）200萬元及300萬元之
      短期貸款案時，明知核貸前該公司之短期週轉授信總餘額
      已達2,100萬元，如再分別貸予200萬元及300萬元，則其
      此一授信總餘額更分別高達2,300萬元及2,600萬元，均遠
      超過該公司最近1年之報稅營業額16,671,000元之100％，
      依當時有效之中小企業融資信用保證作業所為「企業短、
      中期週轉授信總餘額佔最近1年報稅營業額之比率（簡稱
      營授比率）不得超過100％」之規定，本不得准予貸款，
      乃卻違背職務，分別於83年6月7日及11月26日如數批准貸
      放於翌閎公司。
    ２嗣發現被告於辦理各該放款案過程中，更違反財政部所訂
      金融事業機構人員生活道德規範要點第2條第9、13款所定
      「不得與客戶發生金錢借貸往來」、「行員及其家屬不得
      有任何足以導致其本人處理業務或作決定時違害銀行利益
      之行為」條款。
      (1)於83年6月7日批准貸予翌閎公司200萬元之前1日，即6
        月6日就先自其所有行儲帳戶中領款200萬元轉帳存入該
        公司之活存帳戶之內，用以收回該公司之另筆貸款。再
        由該公司於6月7日貸得前開系爭200萬元貸款後之翌日
        ，即6月8日自該公司帳戶中領出200萬元，以轉帳方式
        將其中140萬元存入被告丁○○之配偶即被告丙○○所
        有之13366－3帳戶內，另60萬元則存入被告丙○○所有
        之定存帳戶。
      (2)另於83年11月26日將核貸予翌閎公司之300萬元，撥入
        該公司活存帳戶之後，旋由被告丁○○書寫填具取款條
        領出120萬元，並開立同額之台銀支票使用，另被告丁○○亦於同日自其行儲帳戶中領款135萬元，並同樣開
        立台銀支票使用。
    ３凡此，俱見該公司前後所貸得之500萬元資金有流入授信
      行員（即被告丁○○）及其家屬（即被告丙○○）帳戶，
      甚至係由授信行員週轉運用之情事。非但導致翌閎公司分
      別付息至84年5月9日（貸款200萬元部分），及84年4月25
      日（貸款300萬元部分）後就無力清償本息，迭經催索無
      效，終成呆帳，造成原告銀行本可依原訂消費借貸契約收
      回本金及按日收息之利益損失。且因其於辦理系爭兩筆貸
      款過程中，具有前述違規情事，更導致原告本還可以向財
      團法人中小企業信用保證基金請領按所貸金額8折計算之
      400萬元代位清償金，依「不代位清償準則」第4條及第8
      條規定而無法獲得補償之損失，為此原告銀行於91年4月
      18日經第四屆第六次人評會決議對被告丁○○予記一大過
      處分，原告並另案訴請判命賠償損害。
    ４詎被告等竟於原告借款收回及中小企業信用保證基金代位
      清償無望，被告丁○○賠償責任難解之後，意圖詐害原告
      ，由被告丁○○於91年3月31日將其僅有之訟爭房地不動
      產無償贈與予被告丙○○。並於91年5月24日辦妥所有權
      之移轉登記。
（二）本案被告系爭移轉房地登記行為，屬「贈與」之「無償行
      為」：
    １原告主張應予撤銷之「贈與行為」，係被告丁○○於91年
      3月31日，以「贈與」之移轉登記原因，於91年5月24日完
      成移轉登記予被告丙○○。依系爭土地及建物登記謄本之
      公文書所載，依法自應推定為真正，是被告系爭移轉房地
      登記行為，自屬「贈與」之「無償行為」
    ２被告辯以「…系爭不動產老舊需進行改建，遂於68年間以
      系爭不動產設定抵押權借款改建，嗣於被告退休後，因無
      力清償，始於90年間向被告丙○○借款改建房屋…等，主
      張被告間有借款關係，故被告贈與移轉系爭不動產之行為
      ，應屬『有償行為』」云云置辯。
      (1)依被告等檢據之金錢往來紀錄、債權額度與清償紀錄，
        除前後不一、尚難驟採外，亦難逕認各該金錢往來紀錄
        與抵押清償間之因果關係：
        被告等所檢據之被告丁○○之帳戶資料所示（被證12）
        ，雖有自90年3月6日起至同年5月16日止間，於被告丁○○與被告丙○○、案外人賴妍安（即被告之女）、案
        外人賴錦勳（即被告之兄）間相互匯款及相當時日後清
        償貸款之資料（參被證12）。惟查，各該匯款之匯款人
        非均僅被告丙○○一人，如何逕認案外人賴妍安、賴錦
        勳之匯款均係支付予被告丙○○後，再由被告丙○○轉
        借予被告丁○○？依被告上開所辯，如此於至親間輾轉
        支付、轉借乙情，衡諸事理，實甚勉強，難昭信服。況
        查，衡之社會實情與實務，匯款原因紛呈，未可逕定於
        一論，則被告以各該匯款逕指為被告丁○○與被告丙○○間之消費借貸關係之據，實難輕採。且查，被告丁○○自89年間起，即與被告丙○○、案外人賴妍安、案外
        人賴錦勳、案外人賴杜蘭英（即被告之母）、案外人王
        啟鑫（即被告之女婿）…等至親友人間，多有頻繁之金
        錢往來紀錄，此參原告提出銀行傳票及整理之列表可證
        （原證八），核據被告丙○○於鈞院91年訴字第915號
        另案審理時所自述及「財團法人中小企業信用保證基金
        」之調查函文所示，被告丁○○及上開各該案外人之相
        關帳戶及其間資金流向，多係由被告丙○○操控並調度
        資金所用，此稽上開相關案件之卷附資料及判決理由即
        明，由此更難據以判定各該金錢往來紀錄與抵押清償間
        之因果關係。況被告2人為夫妻，情誼非同常人，自難
        解事後勾串之嫌；且依被告丙○○於兩造另案即鈞院91
        年訴字第915號民事事件審理時經傳喚到庭所證：其家
        庭財務多由伊所主掌，更難證其說詞信實可採。依理焉
        得以「被告夫妻及至親間」於該期間內之資金往來紀錄
        ，逕據為被告夫妻2人間確有借貸清償關係之據？
      (2)系爭標的之價值與被告等主張之債權額度顯不相當，被
        告等所辯難認可採：
        查，系爭標的於80年1月28日，被告申貸時之當時市值
        ，即已高達900百餘萬元，此稽原證九彰化銀行不動產
        抵押實查鑑定表可證，且位居新竹市○○○○地段之系
        爭標的，其價值且於日後不斷攀升，迄今理應已有數千
        萬元市價之譜。經查，被告主張其等係於90年間，為清
        償被告丁○○對被告丙○○5,449,300元之債權額度，
        而有移轉系爭標的之舉，惟系爭標的於90年間之高額價
        值論，被告丁○○焉願以如此高價之系爭標的抵償區區
        500餘萬元之債權？此於情於理，均難謂合，足證被告
        等所辯，實屬臨訟編撰，至難採信。
（三）被告系爭移轉土地登記行為有害及原告依法確定之債權，
      業經鈞院91年訴字第915號民事判決後，由最高法院裁認
      確定在案，是原告對被告確有合法確定之400餘萬元之債
      權存在。被告丁○○於移轉系爭不動產後，其名下財產僅
      存少數之有價證券，且其價值顯不足清償原告對被告之上
      開債權，是被告系爭移轉土地登記行為顯有害及原告依法
      確定之債權。
（四）被告間縱為有償行為，其等均明知系爭贈與行為已損及原
      告債權情事：
    １查，原告與被告丁○○間系爭債權之原因事實，早於83、
      84年間發生，而於84年間因案外人翌閎公司無法還款而經
      原告列為呆帳確定，原告遲至89年間即已進行追查並向財
      團法人中小企業信用保證基金請求代償，90年間據財團法
      人中小企業信用保證基金駁回代償請求確定，再於91年4
      月間核記被告丁○○一次大過確定，上開情事，諒為身居
      原告公司高階主管之被告丁○○所由來知悉，尚無從諉為
      不知，至甚灼然。次查，依被告等於鈞院91年訴字第915
      號、台灣高等法院96年上字第605號、最高法院97年字第
      2499號、台灣高等法院97年上更(一)字第172號、最高法院
      98年台上字第1027號另案中自陳及檢附資料所示，被告等
      及案外人等份屬至親，2人彼此間及其等與所指案外人賴
      建成、王啟鑫等相關親友間歷有違規不當之資金流通，則
      被告等辯稱其等不知系爭贈與行為已損及原告債權乙事，
      顯屬虛矯，未可採認。況被告等2人既均屬金融業界之老
      手，核諸本案情節，被告2人『彼時』就被告丁○○本人
      不當放貸、原告公司擬予追究之情形自均知之甚稔，於關
      鍵時期，突有多筆大額資金之往來及財產移轉行為，豈無
      疑竇？更明被告等置辯其等資金往來僅係單純借貸，不知
      亦無損及原告債權之意圖…云云，至無可採。
    ２原告有早於90年11月27日以被告丁○○資金有不當流入被
      告丙○○、案外人賴妍安等人戶頭等情事，致信保基金拒
      絕理賠原告放貸損失乙事，函請被告答辯；被告至遲於90
      年12月12日知悉其事並具體申復，原告之人事評議委員會
      則嗣於91年4月18日議決核記被告大過處分，再嗣於91年5
      月8日由原告總行發令公告周知，此有彰化銀行90年11月2
      7日人事評議委員會簡便行文表、被告90年12月12日申復
      書及彰化銀行91年5月8日總行令影本各1份可憑，足證被
      告丁○○明知其移轉系爭房地有損害於債權人之權利。另
      依鈞院91年訴字第915號另案95年5月30日言詞辯論筆錄，
      可證明被告丙○○自承案外人王啟鑫、賴建成等帳戶均交
      由其個人調度使用，其因證券業績之做帳需求而匯款至被
      告丁○○戶頭，非被告等於本案所稱之借款關係；另依證
      人賴妍安證稱：父母（即被告2人）間之財務，係由母親
      即被告丙○○處理，足明被告丙○○即系爭撤銷標的之轉
      得受益人焉有不知被告丁○○甫遭記過而有受追償之財務
      危機之可能？
（五）綜上，依民法第244條第1、2、4項及同法第184條之規定
      提起本訴訟。並聲明：
    １被告等就坐落新竹市○○段1413號地號、面積102平方公
      尺，及其地上建物：新竹市○○段15號，門牌新竹市○○
      路67巷1弄25號，2層加強磚造建物，建積1、2層各48.87
      平方公尺，總建積97.74平方公尺所有權於91年3月31日所
      為之贈與行為應予撤銷。
    ２被告丙○○應將前項贈與於91年5月24日辦理之所有權移
      轉登記予以塗銷。
    ３訴訟費用由被告連帶負擔。
二、被告則以：
（一）被告丁○○以夫妻贈與為登記原因，將系爭不動產所有權
      移轉登記予被告丙○○，係有償行為：
    １查新竹市○○段1413號土地，於68年6月19日重測前，係
      編定為新竹市○○段197-12號。另毗鄰之新竹市○○段14
      12號土地，重測前為新竹市○○段198-19號。上開2筆土
      地於重測前，地形外觀分別呈L型及長方形，嗣重測後，
      均變為長方形。
    ２約49年間，被告丁○○父親賴真發與母親賴杜蘭英即在重
      測前之新竹市○○段198-19號土地上興建磚造平房，面積
      92.37平方公尺，門牌號碼為新竹市○○路37號。57年11
      月11日，被告丁○○母親賴杜蘭英向新竹地政事務所補辦
      上開建物保存登記後，上開建物經編定建號為新竹市○○
      段495號。68年重測後，改編成新竹市○○段666建號。且
      依被證3、5、6所載，上開建物應坐落於重測前之新竹市
      ○○段198-19號土地上，縱經重測後，亦應坐落於新竹市
      ○○段1412號土地上，惟因該建物些許部分蓋在新竹市○○段1413號上（重測前新竹市○○段197-12號土地上，並
      無建物，係空地），故被證6之建築改良物登記簿將新竹
      市○○段666號建物之坐落土地載為新竹市○○段1413號
      ，應係部分占用之故。
    ３66年間，被告丁○○父親賴真發、母親賴杜蘭英、被告丁○○認該重測前新竹市○○段495號建物已經老舊，亟需
      進行改建。再者該建物又占用他人土地，糾紛不斷，乃決
      意在重測前之新竹市○○段197-12號空地上，委託吳其福
      建築師事務所及東泰土木包工業新建房屋。原新竹市○○
      段495號建物，即重測後新竹市○○段666號建物，由該坐
      落土地之地主自行拆除。67年4月20日被告丁○○所新建
      之房屋竣工，68年3月21日被告丁○○持之向新竹市地政
      事務所申請土地、建築改良物所有權登記，該土地於68年
      6月19日經新竹地政事務所重測後，變更地號為新竹市○○段1413號，新建建物則於68年7月23日編定為新竹市○○段15號。另被告丁○○父親賴真發於建物完成後之67年
      4月底過世。
    ４按被告丁○○所新建之新竹市○○段15號房屋，第一次施
      工部分約有30坪（97.74平方公尺0.3025），第二次施
      工部分亦約有30坪，建築費用約150萬元，惟被告丁○○
      自有資金不足，於66年間向親戚籌措約數10萬元，加計自
      有資金部分，先予支付建商新建房屋之頭期款費用。嗣67
      年4月20日建物竣工，且於68年7月23新竹市地政事務所完
      成土地、建築改良物所有權登記後，被告丁○○於68年9
      月12日持系爭不動產向彰化銀行辦理抵押借款100萬元，
      以清償應給付建商之尾款，至於向親戚借款部分，則陸續
      返還。
    ５被告丁○○因投資股票、房地產，需使用相當資金，故除
      以系爭不動產向彰化銀行陸續借貸外，亦以被告丙○○所
      有不動產向彰化銀行借款（義務人為被告丙○○、債務人
      為被告丁○○），借款共約7、800萬元，詎料投資不利，
      虧損數百萬元。被告丁○○退休後，無力支付上開借款之
      本金、利息，被告丙○○乃於90年間借款共5,449,300元
      【90年3月2日匯款100萬元、90年3月6日匯款50萬元、90
      年3月16日以被告女兒賴妍安名義匯款100萬元、90年3月
      22日匯款60萬元，90年5月9日匯款180萬元，90年5月16日
      以被告丁○○大哥賴錦勳名義匯款549,300元（此部分係
      賴錦勳過去因投資事業向被告丙○○借款，被告丙○○因
      要借款予被告丁○○，故請賴錦勳直接匯款予被告丁○○
      ），共計5,449,300元】予被告丁○○償還對彰化銀行之
      部分債務（被證12，傳票上載支號5之傳票，係指以被告
      丁○○所有系爭不動產貸款部分。傳票上載支號4之傳票
      ，係指以被告丙○○所有不動產貸款部分）。
    ６被告丁○○因無多餘金錢可供返還被告丙○○上開借款，
      雙方於借款前即約定嗣後被告丁○○應將系爭不動產辦理
      過戶予被告丙○○，以抵償5,449,300元之借款。惟因辦
      理系爭不動產過戶時，一則國稅局對夫妻間之買賣行為為
      避免稅源流失，多認係贈與，二則地政士戊○○亦建議辦
      理夫妻贈與手續，可免除辦理土地過戶所衍生之70多萬元
      土地增值稅款，被告等既不熟悉相關稅務法規，乃於91年
      3月31日全權交予地政士戊○○處理，按約定於91年5月24
      日將系爭不動產以贈與名義辦理過戶予被告丙○○，此即
      係不動產謄本上登記為贈與原因之由來，此情已據證人戊○○證述在卷。90年5月18日，系爭不動產之債務即獲清
      償，被告因考量未來或有可能再借款，是以遲至91年11月
      12日方才辦理最高限額抵押權塗銷登記。
    ７又原告於99年1月18日民事準備理由二狀第4頁第5行稱：
      「被告丁○○自89年間起，即與被告丙○○、案外人賴妍
      安（即被告之女）、案外人賴錦勳（即被告之兄）、案外
      人賴杜蘭英（即被告之母）、案外人王啟鑫（即被告之女
      婿）…等至親友人間，多有頻繁之金錢往來紀錄，此參原
      證八：銀行傳票及整理之列表一份可證」，惟按：
      (1)原告所提原證八之銀行傳票及整理之列表僅有被告丁○○匯出款項之記錄，無他人匯入被告丁○○帳戶之記錄
        ，茲原告未查相關原因事實，逕以此片面資料佯稱被告
        與親友間頻繁之金錢往來有可議之處，不知所據為何。
      (2)該表編號3、4部分，係訴外人林木正、黃碧玉欲向被告
        丁○○借款，然被告丁○○帳戶金額不夠，乃先向被告
        丙○○借支200萬元，被告丁○○再分別借款182萬元予
        訴外人林木正，20萬元予訴外人黃碧玉。
      (3)該表編號8、9部分，係被告丁○○於89年12月29日及90
        年2月19日向母親賴杜蘭英借款50萬元、100萬元投資股
        票，嗣於90年2月8日、90年2月26日、90年3月16日再分
        別匯還50萬元、10萬元、90萬元。
      (4)另被告丁○○係彰化銀行員工，行員存簿存款每月約在
        1500萬元以內之金額部分，可享有13％利息計算（活儲
        存簿及支存存簿內之存款則無此優惠），故被告丁○○
        親友為賺取高額利息，常匯款並存至其帳戶，嗣有需要
        再請被告丁○○匯還，此應係該表其他匯款資料之由來
        。
      (5)又90年5月18日，被告丁○○已清償系爭不動產之抵押
        借款，故該表編號10-21與本件毫無關係，無探究必要
        。
    ８原告於99年1月18日民事準備理由二狀第4頁第9行稱：「
      核據被告丙○○於鈞院91年度訴字第915號另案審理時所
      自述及財團法人中小企業信用保證基金之調查函文所示，
      被告丁○○及上開各該案外人之相關帳戶及其間資金流向
      ，多係由被告丙○○操控並調度資金運用，惟並未見原告
      提出資料佐證，是其所陳顯無可採。又原告於99年3月15
      日民事準備理由三狀第4頁第6行稱：「證明被告丙○○自
      承案外人王啟鑫、賴建成等帳戶均交由其個人調度使用」
      ，然縱案外人王啟鑫、賴建成有將其等帳戶交由被告丙○○調度使用情事，亦與本案無關。
    ９原告於99年3月15日民事準備理由三狀第4頁第8行稱：「
      被告丙○○因證券業績之做帳需求而匯款至被告丁○○戶
      頭（非被告等於本案所稱之借貸關係）」，其依據無非係
      鈞院91年訴字第915號損害賠償事件95年5月30日言詞辯論
      筆錄第7頁第2行：「只是有時要做業績時，也就是被告負
      責分行需要業績時，我就會匯款到他的帳戶去」，惟參該
      筆錄前後相關內容，被告丙○○係將案外人王啟鑫、賴建
      成帳戶內之款項匯至被告丁○○帳戶，非自其個人帳戶匯
      出，故案外人王啟鑫、賴建成與被告丁○○間之匯款情事
      與本案無關，被告丁○○與丙○○確有債權債務關係，不
      容原告設詞狡辯。
    １０原告於99年1月18日民事準備理由二狀第5頁倒數第1行稱
      ：「系爭標的迄今理應已有數千萬市價之譜」云云，已誇
      大其詞。再者，縱被告丁○○向被告丙○○借貸之款項未
      達系爭不動產當時之市價，仍無法抹滅兩人間確有債權債
      務關係，因而移轉系爭不動產之事實，且買賣不動產有何
      規定須依市價為之，不依市價買賣即屬贈與之道理，茲原
      告稱被告2人間之債務未達系爭不動產市價，即不符買賣
      情事云云，實嫌武斷。
    按彰化銀行於87年1月1日改制為民營，被告丁○○則於89
      年2月1日退休，故結算被告丁○○之退休金，民營前為8,
      268,457元（年資結算補償金5,573,366元＋公保補償金1,
      695,600元＋自提儲金999,491元），以一次給付方式匯至
      被告丁○○於彰化銀行之行員帳戶。民營後之退休金為59
      8,590元，亦以一次給付方式匯至被告丁○○於彰化銀行
      之行員帳戶。再者，彰化銀行改制為民營後，希望員工能
      多認購公司股票，故以低於當時股價90元之78元股價優惠
      員工認股，斯時被告丁○○認此投資可獲豐厚利益，乃陸
      續購入約80,000股，花費約600多萬元，不意90年間股價
      竟降為每股10幾元，致被告丁○○虧損連連。惟由此亦證
      被告丁○○前陳投資失利確屬事實，迫使原告須向被告丙○○借錢方得清償系爭不動產之銀行貸款。
    綜上，被告等間確有對價關係之情，已如上述，故被告將
      系爭不動產以5,449,300元作價賣給被告丙○○，屬有償
      行為，非原告所主張之無償行為。
（二）被告間為上開移轉行為時，是否明知損及原告債權：
    １按被告丁○○對翌閎公司之核貸過程，並無不妥之處，且
      原告於84年11月3日、12月6日就翌閎公司貸款案件進行檢
      討時，亦稱：「本件授信案件皆依本行之規定辦理」、「
      本件延滯放款收回應屬無慮」。再者，據被告丁○○記憶
      所及，原告銀行過去縱有發生與本件雷同情事，亦僅以「
      行政處分」記過之方式為之，從未聽聞有行員因此遭原告
      求償，此參(1)91年2月20日清水分行襄理陳忠誠案、(2)89
      年3月24日新加坡分行經理童政弘案、(3)89年10月17日博
      愛分行副理王建勝案、(4)89年7月31日信託部高專兼一等
      襄理陳金英案、(5)89年7月31日授信處研究員許崇義案…
      等等不勝枚舉之例子即明。是被告丁○○認僅至多遭原告
      給予行政處分而已，不會向其求償，何來過戶系爭不動產
      前有明知該行為損害債權人權利之情，茲被告丁○○既未
      認知原告會向其提告求償，被告丙○○更無可能認識，原
      告稱被告等就系爭不動產過戶行為乃詐害其債權，顯不合
      民法第244條第2項之要件。
    ２再者，被告若真要脫產，應會於系爭不動產上設定較高金
      額之抵押權，或辦理假買賣移轉系爭不動產予他人，豈有
      愚蠢到以贈與方式為之，且係贈與配偶，被告所為顯不符
      常情。職是，被告確無脫產之情。故原告於99年1月18日
      民事準備理由二狀屢稱：「衡諸本案情節，被告等2人既
      均屬金融業界之老手，『彼時』且就被告丁○○不當放貸
      、原告公司擬予追究之情形均知之甚稔」云云，乃其片面
      之詞，與事實不合。
    ３原告於99年2月25日民事爭點整理狀第3頁第5行稱：「嗣
      原告於91年4月間據此核記被告大過處分，再嗣不及1月，
      被告旋於91年5月24日為系爭移轉行為」，亦有誤導鈞院
      之嫌。查被告於91年3月31日即開始委託戊○○代書辦理
      系爭不動產移轉登記事宜，非91年4月遭原告記過後擔心
      被求償始行為之，故原告稱被告所為系爭不動產移轉登記
      顯有脫產意圖云云，實有誤會。
    ４又原告於99年3月15日民事準備理由三狀第4頁第10行稱：
      「證人賴妍安（被告之女）證稱：父母（即被告2人）間
      之財務，係由母親（即被告丙○○）處理。足明被告丙○○（即系爭撤銷標的之轉得受益人）焉有不知被告丁○○
      甫遭記過而有受追償之財務危機之可能」，亦有可議。按
      賴妍安於鈞院91年訴字第915號損害賠償事件95年5月30日
      言詞辯論筆錄第13頁第16行雖稱：「（問：你父母之間的
      財務，是由何人處理？）答：是我母親處理」，惟其並非
      被告2人本人，如何能知父母間之財務處理如何分配，故
      原告以賴妍安上開證詞，即視被告丁○○所有財務全權交
      由被告丙○○處理，顯乏依據。退步而言，縱被告丙○○
      有處理被告丁○○財務之情，亦不等同其知曉原告會向被
      告丁○○求償。是原告稱：「被告丙○○既負責處理被告
      丁○○之財務，焉有不知被告丁○○甫遭記過而有受追償
      之財務危機之可能」云云，亦屬無稽。
（三）綜上，已明被告丙○○每次匯款至被告丁○○帳戶後，被
      告丁○○即取之用以清償銀行抵押債務，非做他用，故被
      告間確有債權債務關係。為此答辯聲明：
    １原告之訴駁回。
    ２訴訟費用由原告負擔。
三、兩造不爭執事項：
（一）被告丁○○原任職原告銀行北新竹分行經理（系爭借款核
      貸時則為新竹分行副理駐中山路兼辦事處主任），負責貸
      放款之最後審查准駁等業務。
（二）原告銀行北新竹分行於83年6月及同年11月間辦理訴外人
      翌閎實業有限公司（下稱翌閎公司）先後申請貸放200萬
      元及300萬元之短期貸款案，並分別於83年6月7日及同年
      11月26日如數貸放於翌閎公司，而此2貸款，被告丁○○
      均有為審查及核准放款事宜。
（三）被告丁○○於83年6月6日先從其妻即被告丙○○帳戶中提
      出200萬元轉到其之帳戶，再從其之帳戶將200萬元轉到翌
      閎公司之活存帳戶。而當翌日翌閎公司所為200萬元之貸
      款獲准核撥後，又於同年月8日分別以140萬元及60萬元存
      入被告丙○○之帳戶。
（四）就前開翌閎公司300萬元之貸款部分（83年11月26日核准
      ），被告丁○○有代為填寫120萬元之取款憑條情事。
（五）被告丁○○於90年12月間，知聞原告銀行擬以其放貸違反
      規定暨資金有流向親友帳戶等原因，核處記過處分。嗣於
      91年5月間知悉遭記過處分確定。
（六）被告丁○○於91年5月24日，以夫妻贈與為登記原因，將
      其所有新竹市○○路67巷1弄25號建物及基地即新竹市○○段1413地號土地（下稱系爭房地）所有權移轉登記予被
      告丙○○。
（七）被告以系爭房地為擔保向原告借款，所設定予原告之最高
      限額抵押債權於90年5月18日清償完畢，並於91年11月12
      日辦理抵押權塗銷登記。
（八）原告因被告丁○○辦理翌閎公司申請貸放前揭200萬及300
      萬元之短期貸款案違反規定，訴請被告丁○○損害賠償事
      件，業經本院91年訴字第915號判決被告丁○○應賠償原
      告4,224,001元，丁○○之上訴後，由台灣高等法院以97
      年上更(一)字第172號判決駁回，並經最高法院以98年台上
      字第1027號判決駁回上訴確定。
四、本院之判斷：
（一）查被告丁○○於83年6月及同年11月間擔任原告新竹分行
      副理駐中山路兼辦事處主任期間，於辦理訴外人翌閎公司
      申請貸放200萬元及300萬元之短期貸款案時，違反當時有
      效之中小企業融資信用保證作業「企業短、中期週轉授信
      總餘額佔最近1年報稅營業額之比率不得超過100％」之規
      定，分別於83年6月7日及11月26日違背職務如數批准貸放
      予翌閎公司；且有違反金融事業機構人員生活道德規範要
      點第2條第9、13、15款所定「不得與客戶發生金錢借貸往
      來」、「行員及其家屬不得有任何足以導致其本人處理業
      務或做決定時危害銀行利益之行為」、「對於貸款客戶不
      得將其借得之款項轉貸或支付行員使用」等規定。先於83
      年6月6日自其妻即被告丙○○帳戶中提出200萬元轉帳入
      自己帳戶，再從其自己帳戶將200萬元轉帳入翌閎公司之
      活存帳戶，翌閎公司於83年6月6日自其活存帳戶領取2,01
      3,042元（即200萬元之貸款本息），用以消償其對原告銀
      行之短期放款債務，而當翌閎公司所為200萬元之貸款於
      翌日獲准核撥後，又於同年月8日分別以140萬元及60萬元
      存入被告丙○○之帳戶。被告丁○○於翌閎公司所為300
      萬元之貸款獲准核撥後，於83年11月28日，填寫2紙取款
      憑條（含翌閎公司帳戶之取款暗碼）及台銀支票換領申請
      書，自其4945-0行員存款帳戶及翌閎公司13357-9號帳戶
      分別提領135萬元及120萬元，換領BD0000000及BD0000000
      號之台銀支票，並將該紙135萬元之台銀支票其交予被告
      丙○○，上開2紙支票於同日存入兒子賴建成00000000000
      -0號與女婿王啟鑫00000000000-0號帳戶，致原告向財團
      法人中小企業信用保證基金（下稱信保基金）送保獲有該
      基金400萬元之保證額度，因有信保基金之不代位清償準
      則第8條第1項：「違反財政部『金融人員生活道德規範』
      規定，授信款項有流入授信單位辦理該案徵信、授信有關
      人員帳戶，或經其在支領票據上背書，或以其他方式領用
      者，全案解除保證責任」規定之情形，致原告申請信保基
      金代償一案於90年8月間遭駁回，而未能自信保基金獲償
      400萬元，因被告丁○○未盡受任人之善良管理人注意義
      務，對原告有可歸責之債務不履行情事，應賠償原告4,22
      4,001元（其中含224,001元利息）之事實，業經本院於96
      年5月14日以91年訴字第915號判決認定無誤，且由台灣高
      等法院以97年上更(一)字第172號判決駁回被告丁○○之上
      訴，並經最高法院以98年台上字第1027號判決駁回確定，
      上情業據本院調取上開卷宗查閱屬實。被告丁○○事發後
      ，於91年5月24日，以夫妻贈與為登記原因，將其所有系
      爭房地所有權移轉登記予被告丙○○，致原告求償未果，
      原告因此主張被告上開贈與及所有權移轉登記行為係詐害
      行為，訴請撤銷，被告則以前揭情詞置辯，則本件兩造爭
      執要旨厥為：1.被告丁○○以夫妻贈與為登記原因，將系
      爭不動產所有權移轉登記予被告丙○○，係有償或無償行
      為？2.被告間上開移轉行為，是否有害及原告債權？3.被
      告間為上開移轉行為時，是否明知損及原告債權？茲分述
      如下：
（二）被告丁○○以夫妻贈與為登記原因，將系爭不動產所有權
      移轉登記予被告丙○○，係有償或無償行為？
    １按各當事人就其所主張有利於己之事實，均應負舉證之責
      ，故一方已有適當之證明者，相對人欲否認其主張，即不
      得不更舉反證。原告於其所主張之起訴原因，不能為相當
      之證明，而被告就其抗辯事實，已有相當之反證者，當然
      駁回原告之請求（最高法院19年度上字第2345號、20年度
      上字第2466號判例意旨參照）。
    ２原告主張被告間移轉所有權之原因關係為贈與契約，即屬
      無償行為，惟為被告所否認，辯稱：被告丁○○因投資股
      票、房地產，需使用相當資金，除以系爭不動產向原告陸
      續借貸外，亦以被告丙○○所有不動產向原告借款共約7
      、800萬元，詎料投資不利，虧損數百萬元；被告丁○○
      退休後，無力清償上開借款，乃於90年間向被告丙○○借
      款共計5,449,300元以清償對原告之欠款；被告丁○○無
      多餘金錢可返還被告丙○○，雙方於借款前即約定被告丁○○應將系爭房地辦理過戶予被告丙○○，以抵償5,449,
      300元借款，被告間係成立有償之買賣契約，僅為節稅而
      以贈與為原因申辦登記等語。
    ３原告主張被告間以贈與為原因而移轉所有權，係以土地及
      建物登記謄本為其主張之佐據（被證9、10），而上開不
      動產所有權移轉登記原因為「夫妻贈與」，雖為被告所不
      否認，但據被告所提出被告丁○○之彰化銀行苗栗分行00
      00-00-00000-0-00號行員儲蓄存款存摺、放款自動繳息收
      入傳票（被證12），與原告提出上開帳戶之存摺存款帳號
      資料及交易明細查詢相互勾稽（原證十一），可知被告丙○○確實於90年3月2日匯款100萬元、90年3月6日匯款50
      萬元、90年3月22日匯款60萬元，90年5月9日匯款180萬元
      至被告丁○○上開行員儲蓄存款帳戶內（共計390萬元）
      ，且於當日或1、2日內，至多18日後即用以清償被告丁○○向原告之借款，此情亦為原告所不爭執，堪認被告所辯
      被告丙○○為被告賴正雄代償對原告之借款，並非無據。
      至於系爭帳戶雖於90年3月16日有以被告之女賴研安名義
      匯入100萬元，於90年5月16日有以賴錦勳（被告丁○○胞
      兄）名義匯入549,300元，用以清償被告丁○○對原告借
      款之紀錄，被告亦辯以：此部分係被告丙○○以女兒賴研
      安名義匯款，及賴錦勳過去因投資事業向被告丙○○借款
      ，被告丙○○因要借款予被告丁○○，故請賴錦勳直接匯
      款予被告丁○○云云，惟系爭2筆款項之匯款人既非被告
      丙○○，即難認被告所辯為可採，從而系爭2筆共計1,549
      ,300元款項，無從認係被告丙○○出借予被告丁○○且以
      系爭房地抵償之債務。
    ４再證人即辦理系爭房地移轉登記之代書戊○○亦到庭證稱
      ：91年3月31日丁○○、丙○○就新竹市○○路67巷1弄25
      號房屋及土地的贈與登記是我承辦，當時他們要我辦理把
      房子移轉給他太太，我有問他為何要做這樣的登記，因為
      我們都會考慮稅的問題，他說因為他太太代他還了銀行的
      貸款，所以要把這房子登記給他太太，然後他說他太太有
      請教別的地政士，好像土地增值稅、契稅要70幾萬，我記
      得當時的土地增值稅是減半，我手上算是100多萬，後來
      我建議他如果要移轉，同時稅要少的話，可以用夫妻贈與
      的方式來節稅，如此可以申請不課徵土地增值稅，也可以
      申請不計入贈與總額，等於免稅，只要繳房屋契稅即可。
      當時委託人聽了我的建議之後，就用贈與的手續來辦理。
      贈與稅法第1項第6款，配偶間相互贈與的財產，不計入贈
      與總額，所以沒有贈與稅的問題等語在卷（見本院99年1
      月21日言詞辯論筆錄）。
    ５綜上，已堪認被告抗辯：被告丙○○代償被告丁○○對原
      告之390萬元借款，繼而約定以該代償數額為對價，成立
      買賣契約關係，由被告丁○○將系爭不動產所有權移轉登
      記予被告丙○○，係為節稅而通謀虛偽以夫妻贈與為原因
      申請辦理所有權移轉登記等情，應可採信，即被告就其抗
      辯已舉出相當之證據加以證明。原告對上開被告已舉證證
      明之事實復加爭執，揆之上揭舉證責任分配意旨，即應提
      出反證以明之，然原告雖否認有被告丙○○為被告丁○○
      代償之事實，惟就上述被告所提出文件之真正並不爭執，
      且未進一步舉證證明所稱贈與法律關係存在之事實，所為
      關於被告以贈與為實際法律上原因，而移轉系爭不動產所
      有權之主張，即不能認為有據。準此，被告丁○○以夫妻
      贈與為登記原因，將系爭不動產所有權移轉登記予被告丙○○，本院認係有償行為。
（三）被告間上開移轉行為，是否有害及原告債權？
    １按債務人所為之無償行為，有害及債權者，債權人得聲請
      法院撤銷之；債務人所為之有償行為，於行為時明知有損
      害於債權人之權利者，以受益人於受益時亦知其情事者為
      限，債權人得聲請法院撤銷之，民法第244條第1、2項定
      有明文。又所謂害及債權係謂因債務人所為之減少財產或
      增加債務之行為，致其責任財產減少，使債權陷於清償不
      能、清償困難或遲延之狀態；亦即指消極財產之總額超過
      積極財產之總額而言。次按債務人出賣其財產非必生減少
      資力之結果，苟出賣之財產已獲得相當之對價，用以清償
      具有優先受償權之債務，則一方面減少其財產，一方面減
      少其債務，其對於普通債權人，即難謂為詐害行為（最高
      法院51年台上字第302號判例參照）。再有害於債權之事
      實，須於行為時存在，且於債權人行使撤銷權時，債務人
      處於無資力之狀態，如債務人於行為時尚有資力清償債務
      ，縱其後債務人之財產日形減少，仍不得撤銷之。
    ２查被告丁○○於83年6月及同年11月間擔任原告新竹分行
      副理駐中山路兼辦事處主任期間，於辦理訴外人翌閎公司
      申請貸放200萬元及300萬元之短期貸款案時，因違反金融
      事業機構人員生活道德規範要點第2條第9、13、15款之規
      定，致原告向信保基金送保獲有該基金400萬元之保證額
      度，因被告丁○○之行為，而有信保基金之不代位清償準
      則第8條第1項規定之情形，導致原告申請信保基金代位清
      償案於90年8月間業遭駁回，原告未能自信保基金獲償該
      400萬元，係因被告丁○○未盡受任人之善良管理人注意
      義務，對原告有可歸責之債務不履行情事，應賠償原告4,
      224,001元（其中含224,001元利息）之事實，業經本院於
      96年5月14日以91年訴字第915號判決認定無誤，故原告對
      被告丁○○有4,224,001元之損害賠償債權，合先敘明。
    ３次查，被告被告丁○○於91年3月31日將系爭房地以「夫
      妻贈與」方式贈與給被告丙○○，惟實際上係以390萬元
      抵償予被告丙○○之事實，已如前述；系爭房地並於91年
      5月24日完成所有權移轉登記，有土地及建物登記謄本可
      稽（被證9、10）。被告丁○○積極財產固然減少，惟消
      極債務亦因此減少390萬，故於茲所應審究者乃被告丁○○是否以不相當之對價移轉系爭房地抵償對被告丙○○之
      390萬元借款，而損及原告債權。查被告丁○○於68年間
      提供系爭房地設定100萬元最高限額抵押予原告做為借款
      之擔保；嗣再於80年間向原告增貸設定450萬元之最高限
      額抵押（被證11），增貸當時原告對系爭房地鑑價結果價
      值為9,142,077元，有原告提出之不動產抵押實查鑑定表
      可稽（原證九），足徵系爭房地80年間已有900餘萬元之
      價值，被告對於不動產抵押實查鑑定表之真正並不爭執，
      僅辯稱：縱被告丁○○向被告丙○○借貸之款項未達系爭
      不動產當時之市價，仍無法抹滅2人間確有債權債務關係
      ，因而移轉系爭不動產之事實，且買賣不動產有何規定須
      依市價為之，不依市價買賣即屬贈與之道理等語。準此堪
      認被告丁○○出賣系爭房地予被告丙○○顯未獲得相當之
      對價，且被告丙○○對被告丁○○系爭390萬元之借款債
      權，並非優先債權，實無優先受償之權利，稽諸上開最高
      法院判例意旨，堪認被告丁○○以不相當之代價出賣系爭
      房地予被告丙○○，已使其產生減少資力之結果。
    ４又被告丁○○係89年2月1日自原告銀行退休，為其陳述在
      卷（見本院99年1月21日言詞辯論筆錄），91年移轉系爭
      房地所有權時已無工作收入；其91年度之股利及存款利息
      僅有980,895元，且名下已無任何不動產，有其91年度稅
      務電子閘門財產所得調件明細可參，並為其自承在卷（見
      本院99年3月18日言詞辯論筆錄）。足見斯時被告丁○○
      之消極財產已大於積極財產，其以不相當之代價提供系爭
      房地予被告丙○○抵償390萬元債務並辦理所有權移轉登
      記，自使原告對其上揭4,224,001元債權陷於不能或難於
      獲得清償之狀態，堪認系爭房地之移轉確有害及原告之債
      權。
（四）被告間為上開移轉行為時，是否明知損及原告債權？
    １由被告丁○○辦理訴外人翌閎公司200萬、300萬元之短期
      貸款案之資金往來過程，可知被告2人對於該2筆貸款案均
      涉入甚深：
      (1)翌閎公司200萬元之短期貸款部分：
        被告丁○○於83年6月6日先自其妻即被告丙○○帳戶中
        提出200萬元轉帳入其自己帳戶，再從其自己帳戶將200
        萬元轉帳入翌閎公司之活存帳戶。翌閎公司亦於83年6
        月6日自其前開活存帳戶領取2,013,042元（即200萬元
        之本息和），用以消償其對原告銀行之「短期放款」債
        務，此有被告丁○○之取款憑條、收入傳票、翌閎公司
        支取傳票及放款收入傳票足稽（見本院卷一第17-18、
        本院卷二）。而當翌閎公司所為200萬元之貸款獲准核
        撥後，又於同年月8日分別以140萬元及60萬元存入被告
        妻丙○○之帳戶之事實，為兩造所列不爭執事項之一，
        並有放款支出傳票、收入傳票在卷可參（見本院卷一第
        12 -16頁）。
      (2)翌閎公司300萬元之短期貸款部分：
        被告丁○○於83年11月28日自其4945-0號存款帳戶及翌
        閎公司13357-9帳戶分別提領135萬元及120萬元，換領
        之BD0000000及BD0000000號台銀支票，於同日存入賴建
        成00000000000-0號與王啟鑫00000000000-0號帳戶，被
        告自認賴建成為其子，且該2紙取款憑條（含翌閎公司
        帳戶之取款暗碼）及台銀支票換領申請書均為其所填寫
        ，該紙135萬元之台銀支票由其交予被告丙○○（見本
        院91年度訴字第915號另案之93年6月11日言詞辯論筆錄
        ），並有存摺支取傳票、調換台支申請書代收入憑條在
        卷足參（見本院卷一第25-28頁）；又據被告丙○○於
        本院91年訴字第915號另案調查時到庭證稱：王啟鑫係
        其女婿；前開83年11月28日台灣銀行新竹分行之存款憑
        條及該2紙台銀支票之取款委託背書均係其所書具無訛
        （見本院91年度訴字第915號另案之95年5月30日筆錄）
        ；被告丁○○雖辯稱該紙120萬元支票係交付予翌閎公
        司領走，被告丙○○雖亦稱該紙支票係翌閎公司會計小
        姐找其調錢，後來將錢歸還，故將提示的支票交付給伊
        云云。惟即該2紙支票既分別由不同人領走，何以會同
        時持至台灣銀行新竹分行提示並委託取款乙節，被告丁○○先則稱：「可能王啟鑫與翌閎公司有金錢往來，當
        翌閎公司要將錢給王啟鑫時，其就告知直接將支票交給
        我太太」（見本院91年度訴字第915號另案之93年6月11
        日筆錄），被告丙○○則稱：「實際上王啟鑫及翌閎公
        司並沒有資金往來。是因為帳戶是我在使用。我跟翌閎
        公司有資金來，但翌閎公司的會計小姐常來找我談股票
        ，有時資金不夠，會跟我調」（見本院91年度訴字第91
        5號另案95年5月30日言詞辯論筆錄），其2人所述已不
        相符，難以遽信，至被告丙○○所述究係翌閎公司向其
        借調資金買股票或係其公司會計小姐個人向其調借資金
        ，如係公司會計小姐個人調借何以會以翌閎公司之帳戶
        內之資金或換取之台銀支票交付被告丙○○清償其債務
        ，均語焉不詳且與常情不符，即無可憑採，足見被告丁○○所辯：代寫取款條為服務客戶之舉或該120萬元台
        支為翌閎公司自行使用云云，亦非可信。
      (3)核諸被告2人前開所為及其家屬帳戶與翌閎公司資金往
        來關係，就系爭83年6月6日核貸予翌閎公司之200萬元
        ，被告確有與客戶發生金錢借貸往來或客戶將借得之款
        項支付行員使用情事；而就系爭83年11月26日所核貸翌
        閎公司之300萬元，確曾由被告丁○○填寫取款憑條，
        領出120萬元並開立同額之台銀支票，該台銀支票嗣於
        同日隨即由被告丙○○逕至台灣銀行新竹分行提示並背
        書委託取款存入被告2人女婿王啟鑫帳戶，此等情形，
        堪可認定被告2人對於該2筆翌閎公司貸款之資金來源、
        去向顯然甚為明白，被告對於所為嚴重違反金融事業機
        構人員生活道德規範要點，難諉為不知。
    ２按信保基金設立之宗旨，在對具發展潛力但擔保品不足之
      中小企業提供信用保證，以協助中小企業自金融機構取得
      所需融資。又該基金之資金係由政府及金融機構共同捐助
      ，為妥善管理運用該等保證資源，爰定有各項風險控管措
      施，以期保證制度能長遠有效運作。依信保基金之不代位
      清償準則第8條第1項之規定：「違反財政部『金融人員生
      活道德規範』規定，授信款項有流入授信單位辦理該案徵
      信、授信有關人員帳戶，或經其在支領票據上背書，或以
      其他方式領用者，全案解除保證責任」，此條款之規範目
      的應係避免授信從業人員與借款企業有金錢往來而導致不
      當授信，使信保基金保證風險增加。是信保基金不代位清
      償準則第8條之規定既屬風險控管之措施，故一旦有符合
      不代位清償準則第8條之情事，信保基金即可拒絕代位清
      償，不以實際上發生風險轉嫁或增加為必要。被告丁○○
      為原告之經理人，職司放款業務，對於中小企業之不代位
      清償準則不可能不知，且上開準則業已內化為原告辦理貸
      放款業務所需注意之事項，被告丁○○自52年進入原告公
      司服務，至本案款項貸放之際其入行30餘年，位居副理之
      職，對於不代位清償準則及授信業務處理程序實無不知之
      理。又關於貸放款項違反不代位清償準則第4款：短期週
      轉授信總餘額，超過其最近1年之報稅營業額者，自翌閎
      公司向原告申請借款之書面資料，並無掩飾之情，被告丁○○應明顯可見，惟其卻仍核准貸放，其對於自己所為違
      反金融事業機構人員生活道德規範要點，情節重大，信保
      基金依不代位清償準則之規定將不予代償之事實，應可預
      見。
    ３被告2人於辦理系爭房地移轉時均明知係有害債權：
      (1)原告對被告丁○○取得損害賠償債權之原因事實，早於
        83、84年間發生，而於84年間因案外人翌閎公司無法還
        款而經原告轉列為呆帳，原告遲至89年間即已進行追查
        並向信保基金請求代償，於90年8月間遭駁回代償請求
        確定，原告並於90年11月27日以被告丁○○資金有不當
        流入被告丙○○、案外人賴妍安等人戶頭，致信保基金
        拒絕理賠原告放貸損失乙事，函請被告丁○○答辯；被
        告丁○○於90年12月12日知悉其事並具體申復，原告之
        人事評議委員會嗣於91年4月18日議決核記被告丁○○
        大過處分，嗣再於91年5月8日由原告總行發令公告周知
        ，上述事實均為兩造所不爭執，並有原告90年11月27日
        彰人四字第1095號人事評議委員會簡便行文表、被告丁○○90年12月12日申復書、彰化銀行91年5月8日總行令
        影本各1份可憑（見原證十）。
      (2)衡諸被告丁○○多年金融專業經驗，其於83年行為時、
        至遲在90年12月12日申復當時，得知原告已調查得知其
        嚴重違反金融事業機構人員生活道德規範要點之際，信
        保基金對翌閎公司之呆帳依不代位清償準則規定將不予
        代償，導致原告受有損害之事實，應可預見。再參以被
        告2人均係從事金融服務業有年之人，被告丙○○亦實
        際參與訴外人翌閎公司200萬、300萬元之短期貸款案之
        資金往來過程，被告夫妻2人於該段時期均同居乙處，
        且有資金密切往來等節觀之，被告丙○○對於上開事實
        ，至遲於90年12月12日被告武雄申復時亦應有所預見，
        故被告丙○○辯稱其屬善意，不知移轉系爭房地所有權
        損及原告債權云云，難以信實。
      (3)雖被告等所辯於被告丙○○代償被告丁○○對原告之借
        款前即已約定以系爭房地為代償代價等語，若其等所辯
        屬實，基於保障債權考量，被告應於90年3至5月代償後
        即行辦理系爭房地所有權移轉登記，惟其等捨此不為，
        卻於90年8月間信保基金駁回原告代償請求，被告丁○○90年12月12日接獲將遭處分之申復通知，並進行申復
        後，始於91年3月31日委託戊○○代書就系爭房地辦理
        「夫妻贈與」之所有權移轉登記，並於91年5月8日被告
        丁○○接獲遭記過處分確定通知後，旋即於同年5月24
        日將系爭房地所有權移轉登記予被告丙○○，由上述接
        獲申復通知、委託、知悉記過處分、乃至於辦理移轉登
        記時點甚為密接，並以顯不相當之代價將系爭房地移轉
        登記予非優先債權之被告丙○○抵償各節觀之，堪證被
        告2人確因可預見將受原告追償損害之際，始為系爭房
        地之移轉登記行為。
（五）按民法第244條撤銷權，自債權人知有撤銷原因時起，1年
      間不行使，或自行為時起，經過10年而消滅，民法第245
      條定有明文。經查，原告於91年12月3日提起本件訴訟，
      有起訴狀1份在卷為憑，而被告係於91年5月24日辦理系爭
      房地所有權移轉登記完畢，故自原告知悉時起，至其提起
      本件訴訟，尚未逾1年行使撤銷權之除斥期間。而原告為
      被告丁○○之債權人，被告丁○○於91年3月31日將其所
      有之系爭房地以顯不相當之代價移轉登記予被告丙○○，
      並於91年5月24日完成所有權移轉登記之行為，乃害及原
      告成立在前之債權，已如前述，原告自得依上揭之民法第
      244條第2項規定訴請撤銷系爭房地於91年3月31日之買賣
      行為及於91年5月24日所為之所有權移轉行為。又按債權
      人依民法第244條第1項或第2項之規定聲請法院撤銷時，
      得並聲請命受益人或轉得人回復原狀，民法第244條第4項
      前段定有明文。經查，原告既得訴請撤銷被告間就系爭房
      地於91年5月24日所為之所有權移轉行為，揆諸上揭規定
      ，原告自得並命被告丙○○回復原狀，即塗銷系爭房地於
      91年5月24日所為之所有權移轉登記。又因本件原告依民
      法第244條第2項規定所為請求已獲得勝訴判決，本院自無
      庸再就其所追加主張之民法第184條予以判斷，併此敘明
      。
（六）綜上所述，原告請求：1.被告就系爭房地於91年3月31日
      所為之債權行為及91年5月24日所為之所有權移轉行為應
      予撤銷；2.被告丙○○應將系爭房地於91年5月24日所為
      之所有權移轉登記塗銷，為有理由，應予准許。
五、本件事證已臻明確，兩造其餘攻擊防禦方法及舉證，核與判
    決結果不生影響，毋庸一一論列，附此敘明。
六、據上論結，本件原告之訴為有理由，依民事訴訟法第78條、
    第85條第1項前段，判決如主文。
中    華    民    國    99    年    3    月    31    日
                  民事第一庭  法  官  吳靜怡
以上正本證明與原本無異。
如對本判決上訴，應於判決送達後20日內向本院提出上訴狀。
中    華    民    國    99    年    3    月    31    日
                              書記官  周育瑜

司法院資訊處製作；財團法人民間司法改革基金會備份。
